臺灣高等法院高雄分院民事裁定
111年度抗字第332號
抗  告  人  宸旺貿易有限公司

法定代理人  董雅惠  
代  理  人  江大寧律師
相  對  人  禾企木業有限公司

兼法定代理  
人          沈文傑  
相  對  人  蔡霈宜  

上列當事人間因聲請許可為訴訟繫屬事實登記事件，抗告人對於
中華民國111年7月27日臺灣屏東地方法院111年度訴聲字第4號所
為裁定提起抗告，本院裁定如下：
    主  文
抗告駁回。
抗告費用由抗告人負擔。
    理  由
一、抗告及於原法院聲請意旨略以：
　㈠相對人禾企木業有限公司(下稱禾企公司)及沈文傑(禾企公司
    法定代理人)，於民國111年2、3月間向抗告人公司購買木芯
    板等原料，該2人共同開立之支票2紙給付貨款，詎抗告人提
    示支票後均遭退票，經抗告人向原法院起訴請求給付票款。
　㈡相對人為規避債務，前於111年3月17日，將禾企公司所有坐
    落屏東縣○○鄉○○段○○號建物(門牌號碼屏東縣○○鄉○○路○○號
    ，下稱系爭建物)，信託登記與相對人蔡霈宜，致其償債能
    力減損而有害抗告人債權，抗告人依民法第87條第1項前段
    、信託法第6條第1項、民法第242條、第244條起訴請求相對
    人禾企公司及蔡霈宜間111年3月11日之前開信託契約及同年
    月17日之信託登記，均應撤銷。
　㈢抗告人於原法院對相對人起訴上開訴訟（原法院111年度訴字
    第430號，下稱本案訴訟），為使第三人知悉訟爭情事，爰
    依民事訴訟法第254條第5項規定，聲請准就系爭建物為訴訟
    繫屬事實之登記。
  ㈣抗告人於本案訴訟係主張行使民法第244條第1項、2項之撤銷
    權，依同法第242條規定代位相對人禾企公司對相對人蔡霈
    宜行使民法第767條第1項之物上請求權，請求塗銷以信託為
    原因之所有權移轉登記，其訴訟標的係基於物權關係之請求
    ，無論抗告人於起訴狀中有無引用民法第767條，其真意本
    即有主張之意，已符合民事訴訟法第254條第5項之規定。原
    裁定駁回抗告人之訴訟繫屬事實登記之聲請，顯有違誤，爰
    依法提起抗告等語。
二、按訴訟標的基於物權關係，且其權利或標的物之取得、設定
    、喪失或變更，依法應登記者，於事實審言詞辯論終結前，
    原告得聲請受訴法院以裁定許可為訴訟繫屬事實之登記；前
    項聲請，應釋明本案請求，民事訴訟法第254條第5 項、第6
    項定有明文。又民事訴訟法第254條第5項規定旨在藉由將訴
    訟繫屬事實予以登記之公示方法，使第三人知悉訟爭情事，
    俾阻卻其因信賴登記而善意取得，及避免確定判決效力所及
    之第三人受不測之損害。其所定得聲請發給已起訴證明之當
    事人，係指原告；其訴訟標的宜限於基於物權關係者，以免
    過度影響被告及第三人之權益。故得聲請裁定許可為訴訟繫
    屬事實之登記者，限於原告起訴之訴訟標的係基於物權關係
    ，且其權利或標的物之取得、設定、喪失或變更，依法應登
    記者為限。倘訴訟標的非基於物權關係者，乃立法者有意排
    除訴訟繫屬事實登記制度之適用，自無上開規定之適用。
三、經查：
　㈠抗告人聲請原法院以裁定許可為訴訟繫屬事實之登記，固提
    出支票及退票理由單影本、系爭建物登記謄本、民事起訴狀
    為憑。惟抗告人即原法院本案原告提起之本案訴訟，其訴之
    聲明第1項為：「被告禾企公司與被告沈文傑應連帶給付原
    告新台幣2,472,379元，及自起訴狀繕本送達翌日起至清償
    日止，按週年利率5％計算之利息」。第2項為：「被告禾企
    公司與被告蔡霈宜間就系爭建物，於111年3月11日所為之信
    託行為，及於111年3月17日所為所有權移轉登記之物權行為
    ，均應予撤銷。」等語。而抗告人於起訴狀記載據為主張之
    請求權基礎，其聲明第1項部分為票據請求權、買賣價金請
    求權；第2項聲明部分為民法第87條、第244條第1、2項及信
    託法第6條第1項，則依前開說明，抗告人上開主張之訴訟標
    的顯非基於物權關係，是抗告人聲請原法院許可就系爭建物
    為訴訟繫屬事實之登記，即與民事訴訟法第254條第5項規定
    不符，自不應准許。
　㈡又債務人所為之無償行為，有害及債權者，債權人得聲請法
    院撤銷之；債務人所為之有償行為，於行為時明知有損害於
    債權人之權利者，以受益人於受益時亦知其情事者為限，債
    權人得聲請法院撤銷之；信託行為有害於委託人之債權人權
    利者，債權人得聲請法院撤銷之；民法第244 條第1 、2 項
    及信託法第6條第1項分別定有明文。上開法條所規定債權人
    撤銷權之行使方法，與一般撤銷權不同，一般撤銷權僅依一
    方之意思表示為之為已足，而上開法條所規定之撤銷權，則
    必須聲請法院撤銷之，且非因債務人之處分具有撤銷之原因
    ，即謂已登記與第三人之權利當然塗銷。抗告人雖謂其真意
    係主張依同法第242條規定代位相對人禾企公司對相對人蔡
    霈宜行使民法第767條第1項之物上請求權，請求塗銷以信託
    為原因之所有權移轉登記云云。惟由抗告人之起訴狀並未記
    載其代位相對人禾企公司對相對人蔡霈宜行使民法第767條
    第1項之物上請求權，且其起訴之「聲明」亦無請求「塗銷
    以信託為原因之所有權移轉登記」，此有起訴狀可憑，則抗
    告人上開抗辯已代位行使物上請求權云云，並無可採。
　㈢從而，原裁定駁回抗告人之聲請，並無違誤，抗告意旨指摘
    原裁定不當，求為廢棄，為無理由，應予駁回。
四、據上論結，本件抗告為無理由，爰裁定如主文。
中　　華　　民　　國　　111 　年　　12　　月　　15　　日
                            民事第一庭   
                                審判長法  官  簡色嬌
                                      法  官  何悅芳
                                      法  官  林雅莉
以上正本證明與原本無異。
本件不得再抗告。
中　　華　　民　　國　　111 　年　　12　　月　　15　　日
                                      書記官  楊茱宜